最高法院刑事判決　　　　　　　　　　111年度台上字第835號
上　訴　人　林聖凱



選任辯護人　江政俊律師
上　訴　人　李冠毅



上列上訴人等因違反毒品危害防制條例等罪案件，不服臺灣高等
法院中華民國110年10月26日第二審判決（110年度上訴字第2342
號，起訴案號：臺灣桃園地方檢察署109年度偵字第24206、2420
7、24208、24209、34068號），提起上訴，本院判決如下：
    主  文
原判決及第一審判決關於諭知林聖凱、李冠毅強制工作部分，均
撤銷。
其他上訴駁回。
    理  由
壹、撤銷（即原判決關於其附表一編號1林聖凱、編號3李冠毅之
    強制工作）部分
一、本件原審審理結果，認定上訴人林聖凱、李冠毅分別有如其
    事實欄（下稱事實欄）所載參與販毒集團犯罪組織，以及林
    聖凱有原判決附表（下稱附表）一編號1 ；李冠毅有附表一
    編號3 所示共同販賣第三級毒品愷他命等犯行，因而維持第
    一審此部分，除分別依想像競合犯規定，從一重論處林聖凱
    、李冠毅（民國109 年1月15日修正公布、同年7月15日施行
    前〈下稱修正前〉毒品危害防制條例第4條第3項之）販賣第
    三級毒品罪刑，並均諭知相關之沒收外，另適用組織犯罪防
    制條例第3條第3項規定，諭知應於刑之執行前，令入勞動場
    所強制工作3 年部分之判決，駁回林聖凱、李冠毅此部分在
    第二審之上訴。有關諭知林聖凱、李冠毅刑前強制工作部分
    ，固非無見。
二、惟查：組織犯罪防制條例第3條第3項關於犯同條第1 項之發
    起、主持、操縱、指揮或參與犯罪組織罪者，應於刑之執行
    前，令入勞動場所，強制工作之規定，經司法院110 年12月
    10 日公布釋字第812號解釋，以其就受處分人之人身自由所
    為限制，違反憲法比例原則、明顯區隔原則等要求，與憲法
    第8 條保障人身自由之意旨不符，而宣告自解釋公布之日起
    失其效力。從而，自110 年12月10日起，上述強制工作之規
    定無從憑為宣告刑前強制工作之依據。故對犯組織犯罪防制
    條例第3條第1項之發起、主持、操縱、指揮或參與犯罪組織
    罪者，因已乏宣告應強制工作之明文（刑法第90條關於強制
    工作規定亦於同日宣告立即失效），自不得再為強制工作之
    諭知。而強制工作屬拘束人身自由之保安處分，依刑法第 2
    條第1 項規定，比較上述強制工作規定失效前後之情形，自
    以該規定失效後，對犯參與犯罪組織罪者不再應宣告強制工
    作，較有利於林聖凱、李冠毅。第一審判決未及比較適用，
    對林聖凱、李冠毅分別所犯附表一編號1、3之參與犯罪組織
    犯行，適用司法院解釋宣告失效前之組織犯罪防制條例第 3
    條第3 項規定，於論處罪刑（詳後述）之外，併為刑前強制
    工作3 年之諭知，原判決亦未及審酌，而予維持，同有適用
    法則不當之違法。林聖凱、李冠毅上訴意旨執以指摘，為有
    理由，自應由本院將原判決及第一審判決關於此部分均撤銷
    。又此部分既經撤銷，瑕疵即已治癒而生改判之效果，毋庸
    再為發回之諭知，併此指明。
貳、上訴駁回（即原判決關於林聖凱、李冠毅除諭知強制工作以
    外）部分
一、林聖凱部分
（一）按依刑事訴訟法第377 條規定，提起第三審上訴，應以原
      判決違背法令為理由，係屬法定要件；而上訴第三審法院
      之案件，是否以判決違背法令為上訴理由，應就上訴人之
      上訴理由書狀加以審查。如果上訴理由書狀並未具體指摘
      原判決不適用何種法則或如何適用不當，或所為指摘，顯
      與法律規定得為第三審上訴理由之違法情形不相適合時，
      均應認其上訴為不合法律上之程式，予以駁回。
（二）本件原判決綜合全案證據資料，本於事實審法院採證認事
      之職權，認定林聖凱有事實欄（包括附表一編號 1、2、5
      、9 、14至17、19、20、22、24、28、29）所載犯行，因
      而維持第一審關於就附表一編號1 所示犯行，依想像競合
      犯規定，從一重論處（修正前毒品危害防制條例第4條第3
      項之）販賣第三級毒品罪刑；就其餘犯行，論處（修正前
      毒品危害防制條例第4條第3項之）販賣第三級毒品合計13
      罪刑，並諭知相關沒收（追徵）部分之判決，駁回其在第
      二審的上訴，已詳為敘述所憑之證據及論罪理由。核其所
      為論斷，俱有卷內證據資料可資覆按，除前述關於諭知強
      制工作部分外，自形式上觀察，原判決並無足以影響其判
      決結果之違法情形存在。
（三）上訴意旨略以：
      林聖凱因一時失慮參與犯罪組織及販賣毒品犯行，犯罪情
      狀顯可憫恕，原判決未適用刑法第59條規定酌量減輕其刑
      ，不符罪刑相當及比例原則。又林聖凱在犯罪組織中擔任
      總機人員，係受李冠毅指示行事，其犯罪情狀顯然輕於李
      冠毅，原判決定應執行刑僅較李冠毅少1 個月；其與共同
      被告鄭紹玄販賣毒品次數均為14次，原判決就其所定應執
      行刑重於鄭紹玄1年3月，有濫用裁量權之違法等語。
（四）惟按：關於刑之量定及執行刑之酌定，以及刑法第59條關
      於犯情可憫、情輕法重而酌量減輕其刑的規定，均屬事實
      審法院得依職權裁量的事項，法院除就具體個案犯罪，斟
      酌其情狀，有無可堪憫恕之外，並以行為人的責任為基礎
      ，審酌刑法第57條所列各項罪責因素後，予以整體評價，
      而為科刑輕重標準的衡量，使罰當其罪，以實現刑罰權應
      報正義，並兼顧犯罪一般預防與特別預防之目的，倘其未
      有逾越法律所規定範圍，或明顯濫用其權限情形，即不得
      單憑主觀，任意指摘為違法，而據為合法上訴第三審的理
      由。
      原判決維持第一審量刑已說明：第一審判決斟酌刑法第57
      條各款所列情狀為量刑之基礎，並就販賣第三級毒品等犯
      行，考量罪質相同，犯罪方法、過程、態樣近似，責任非
      難重複程度應較高，予以綜合整體評價後定應執行刑，並
      無量刑過重，或違反平等原則等語。而參諸第一審判決係
      審酌林聖凱所為客觀上並無特殊原因或堅強事由足以引起
      一般同情而顯然可憫，其犯行依修正前毒品危害防制條例
      第17條第2 項規定減輕其刑後，已無縱宣告法定最低度之
      刑猶嫌過重之情，因認並無依刑法第59條酌減其刑規定之
      適用；且林聖凱為獲取不法利益，加入具結構性之販毒犯
      罪組織，使毒品販賣流暢快速，加速毒品擴散而應嚴加非
      難，惟其犯後坦承犯行，尚見悔意，以及考量其犯罪動機
      、目的、手段、販賣毒品過程之分工角色、地位、販賣毒
      品之次數、數量、價額、所獲取之利益，與曾有持有第二
      、三級毒品（未遂）之前案紀錄等一切情狀，而為量刑，
      並考量所犯之各罪罪質相同、犯罪方法、過程、態樣近似
      ，責任非難重複程度應較高等情，綜合整體評價後，酌定
      其應執行刑等情。對林聖凱與李冠毅、鄭紹玄之量刑輕重
      ，所應審酌之犯罪一切情狀並不相同，且林聖凱在販毒集
      團組織中地位較鄭紹玄為高，與李冠毅尚無二致，酌定應
      執行刑本即將此等犯罪人格特性、罪責相當等情列入考量
      ，是原判決就林聖凱所定應執行刑與李冠毅相近，且重於
      鄭紹玄，難認於法有違。原判決維持第一審判決就林聖凱
      所為量刑及定應執行刑，並無違法、失當或違反罪刑相當
      或比例原則之情形，自不容任意指為違法。林聖凱上訴意
      旨指摘：原判決未適用刑法第59條酌量減輕其刑，以及所
      為量刑、定應執行刑過重違法等語，難認係適法的上訴第
      三審理由。
（五）綜上所述，本件林聖凱上訴意旨，係就原判決已明確論斷
      說明，以及就原判決量刑適法裁量之事項，再事爭論，顯
      與法律規定得為第三審上訴理由之違法情形不相適合。應
      認林聖凱此部分之上訴，均為違背法律上之程式，予以駁
      回。
二、李冠毅部分
（一）第三審上訴書狀，應敘述上訴之理由，其未敘述者，得於
      提起上訴後20日內補提理由書於原審法院；未補提者，毋
      庸命其補提。已逾上述所定期間，而於第三審法院未判決
      前仍未提出上訴理由書狀者，第三審法院應以判決駁回之
      。刑事訴訟法第382條第1項、第395條後段定有明文。
（二）李冠毅就原判決維持第一審法院依想像競合犯規定，從一
      重論處其犯修正前毒品危害防制條例第4條第3項之販賣第
      三級毒品合計16罪刑，不服原判決，惟僅於110 年12月16
      日就原判決關於強制工作部分載明理由，對於原判決關於
      罪刑部分，均未敘述任何上訴之理由，於本院未判決前仍
      未補提上訴理由書狀，依前述說明，其此部分上訴自非合
      法，應予駁回。
據上論結，應依刑事訴訟法第395條、第397條，判決如主文。
中    華    民    國   111    年    4     月    14    日
                  刑事第六庭審判長法  官  李  錦  樑  
                                  法  官  蔡  彩  貞  
                                  法  官  林  孟  宜  
                                  法  官  吳  淑  惠  
                                  法  官  錢  建  榮  
本件正本證明與原本無異
                                  書記官
中    華    民    國   111    年    4     月    19    日